臺灣高等法院高雄分院民事判決　九十二年度上字第二一八號
　　上　訴　人　　乙○○
　　訴訟代理人　　康進益律師
　　　　　　　　　王國論律師
　　被上訴人　　　屏東縣里港鄉農會
　　法定代理人　　甲○○
　　訴訟代理人　　林錦芬律師
右當事人間塗銷抵押權登記事件，上訴人對於中華民國九十二年九月十日台灣屏東地
方法院九十二年度訴字第四七三號第一審判決提起上訴，本院於九十三年二月廿五日
言詞辯論終結，判決如下：
    主      文
上訴駁回。
第二審訴訟費用由上訴人負擔。
    事實及理由
一、上訴人起訴主張：伊於八十三年三月間以所有坐落屏東縣里港鄉○○段一二三之
    六、一一八之七地號土地、及其上建號一四八號房屋（下稱系爭房地），為伊與
    訴外人郭水添向被上訴人借款之擔保，設定本金新台幣（下同）五百二十萬元之
    最高限額抵押權（下稱系爭抵押權），存續期間自八十三年二月二十一日至一百
    一十三年二月二十日。惟設定後伊與訴外人郭水添均未向被上訴人借款，兩造間
    並無債權債務關係，系爭抵押權自無繼續存在之必要，應予塗銷，為此提起本件
    訴訟。其上訴聲明：求為判決：(一)原判決廢棄。(二)確認被上訴人對上訴人所有系
    爭房地所設定最高限額抵押權五百二十萬元之抵押債權不存在。
    (三)被上訴人應將系爭房地於八十三年三月五日所為擔保債權金額五百二十萬元之
    抵押權設定登記予以塗銷。(四)第一、二審訴訟費用由被上訴人負擔。
二、被上訴人則以：上訴人於八十三年二月二十一日提供系爭房地為擔保其與訴外人
    郭水添對於被上訴人之借款，設定系爭抵押權。嗣訴外人郭水添於八十三年二月
    二十六日邀同訴外人陳明章為連帶保証人，向被上訴人借款八百萬元，迄今尚有
    本金五百二十萬元及利息、違約金等未清償，被上訴人對於訴外人郭水添此一債
    權既發生於契約存續期間，應為系爭抵押權契約效力所及，即屬抵押權所擔保之
    範圍，在該債務尚未清償前，自不得塗銷等語，資為抗辯。並答辯聲明：上訴駁
    回。
三、兩造不爭執事項：
  (一)上訴人於八十三年二月二十一日提供系爭房地以被上訴人為權利人，上訴人及訴
    外人郭水添為債務人，於同年三月五日設定系爭抵押權，約定存續期間自八十三
    年二月二十一日至一百一十三年二月二十日之事實，並有土地登記謄本一件為證
    。
  (二)訴外人郭水添於八十三年二月二十六日向被上訴人借貸八百萬元借款尚欠本金五
    百二十萬元及利息、違約金等未清償之事實，並有借據、授信約定書各一件為證
    。
四、茲兩造所爭執者厥為：訴外人郭水添於八十三年二月二十六日向被上訴人所借貸
    而尚未清償之前開債務，是否為系爭抵押權擔保範圍之債務？經查：
  (一)按最高限額抵押權係對於債權人一定範圍內之不特定債權，預定一最高限額，由
    債務人或第三人提供抵押物予以擔保之特殊抵押權。故最高限額抵押權所擔保之
    債權必須為一定範圍內所發生之債權。準此以觀，最高限額抵押權不僅有其特定
    性，且最高限額抵押權係從屬於此一定範圍內之法律關係，最高限額抵押權所擔
    保者，即係此項法律關係所不斷發生之債權。該一定範圍之法律關係即為最高限
    額抵押權之基礎關係（最高法院八十六年度台上字第三一一四號判決意旨參照）
    。又最高限額之抵押契約，定有存續期間者，訂立契約之目的，顯在擔保存續期
    間內所發生之債權，凡在存續期間所發生之債權，皆為抵押權效力所及，於存續
    期間屆滿前所發生之債權，債權人在約定限額範圍內，對於抵押物均享有抵押權
    。縱令嗣後所擔保之債權並未發生，僅債權人不得就未發生之債權實行抵押權而
    已，非謂抵押人得於存續期間屆滿前終止契約而享有請求塗銷抵押權設定登記之
    權利（最高法院九十二年度台上字第就二五號判決意旨參照）。
  (二)查依兩造於八十三年二月二十一日就系爭房地簽訂之系爭抵押權設定契約書之約
    定，係就債務人即上訴人及訴外人郭水添及被上訴人間之債權，預定一最高限額
    ，由上訴人提供抵押物予以擔保，足見兩造簽訂者為最高限額抵押權契約無疑。
    又系爭最高限額抵押權所由生之基礎法律關係，依兩造抵押權設定契約書聲請登
    記事項外約定事項另記載：「‧‧‧2.依照其他之約定事項。‧‧‧」，而其他
    約定事項第一條約定，立抵押權設定契約書人（擔保物提供人即上訴人）所提供
    之本抵押物之擔保範圍包括債務人（即上訴人及訴外人郭水添）、擔保物提供人
    對抵押權人里港鄉農會為擔保對貴會現在（包括過去所負現在尚未清償）將來所
    負借款、票據、保證、損害賠償等以及其他一切債務，及在本抵押權設定契約所
    定債權本金最高限額以內之清償及其利息、遲延利息、違約金、實行抵押權費用
    以及因債務不履行而發生之全部之賠償等情，有系爭抵押權設定契約書其他約定
    事項附卷可稽（見原審卷第三二、三三頁），據此記載，應可認定上訴人以其所
    有系爭房地與被上訴人訂立之最高限額抵押權契約，係約定以系爭房地在五百二
    十萬元之限度內，擔保上訴人或訴外人郭水添對被上訴人所負現在及將來之借款
    、保證等債務之清償甚明。上訴人抗辯訴外人郭水添係另提供屏東縣里港鄉○○
    段一一八之六地號及一一八之九地號土地，設定抵押借得八百萬元，與本件設定
    抵押而無借款無關，本件抵押權設定後，實際上既未借得款項，則附隨之最高限
    額抵押權即無由發生，抵押債權自不存在云云；惟查最高限額抵押權之性質乃擔
    保債務人一定範圍內所發生之債務，而本件最高限額抵押權亦已約定如前述之擔
    保範圍，而債務人即訴外人郭水添係於八十三年二月二十六日向被上訴人借款八
    百萬元而尚欠有前述本金、利息與違約金迄未清償之事實，為上訴人所不爭執，
    此項債務，既發生於系爭最高限額抵押權之存續期間內，揆諸前開說明，在系爭
    最高限額抵押權契約所約定五百二十萬元之最高限額抵押權範圍內，自為系爭最
    高限額抵押權之擔保效力所及，亦即尚難認系爭抵押權所擔保之債權不存在。
    上訴人抗辯本件抵押權設定後，實際上並未以本件抵押設定借款為由，資為主張
    系爭抵押權擔保之債權不存在云云，顯不足採。
五、綜據上述，本件系爭抵押權所擔保者，既為抵押權存續期間發生於上訴人或訴外
    人郭水添與被上訴人間借貸、保證等債務，而系爭最高限額抵押權之擔保效力，
    既尚及於訴外人郭水添於系爭抵押權存續期間向被上訴人借款所尚積欠之款項，
    則上訴人請求確認系爭抵押權所擔保之債權不存在，並予以塗銷，自屬無據。原
    審為上訴人敗訴之判決，委無違誤。上訴意旨指摘原判決不當，求予廢棄改判，
    為無理由，應予駁回。另本件事證已經明確，兩造攻擊防禦之方法，核與判決結
    果不生影響，爰不一一論述，附此說明。
六、據上論結，本件上訴為無理由，依民事訴訟法第四百四十九條第一項、第七十八
    條，判決如主文。
中　　　華　　　民　　　國　　九十三　　年　　　三　　　月　　　十　　　日
　　　　　　　　　　　　　　　　　　　　民事第五庭
~B1審判長法　官　蔡明宛
~B2      法　官　黃科瑜
~B3      法　官　林健彥
正本係照原本作成。
如對本判決上訴，須於判決送達後二十日內向本院提出上訴狀，其未表明上訴理由者
，應於上訴後二十日內向本院提出上訴理由書（均須按他造當事人之人數附繕本）。
上訴時應提出委任律師或具有律師資格之人之委任狀，並依附註條文規定辦理。
中　　　華　　　民　　　國　　九十三　　年　　　三　　　月　　　十一　　日
~B法院書記官　張明賢
附註：
民事訴訟法第四百六十六條之一：對於第二審判決上訴，上訴人應委任律師為訴訟代
理人，但上訴人或其法定代理人具有律師資格者，不在此限。
上訴人之配偶、三親等內之血親、二親等內之姻親，或上訴人為法人、中央或地方機
關時，其所屬專任人員具有律師資格並經法院認適當者，亦得為第三審訴訟代理人。
第一項但書及第二項情形，應於提起上訴或委任時釋明之。
